臺灣苗栗地方法院民事判決
109年度重訴字第50號
原      告  黃張炳妹
            黃宗霖  

            黃宗鈺  
            黃宗文  
            黃國峰  
            黃玉美  

            黃素娥  
            黃素貞  
共      同
訴訟代理人  莊慶洲律師
複代理人    涂銘辛  
被      告  黃祐吉  
            黃萬青  

            徐黃大妹
            李黃棉妹
            戴黃玉秀
            徐雄奎  
            徐永熀  
            徐永傳  

            徐永鑫  
            徐永順  
            徐李菊妹
            黃詠喻  
            諸林春妹
上列當事人間請求分割共有物事件，本院於民國110年10月6日言
詞辯論終結，判決如下：
    主  文
原告之訴駁回。
訴訟費用由原告連帶負擔。
    事實及理由
壹、程序方面
一、按訴訟標的對於共同訴訟之各人必須合一確定者，必須一同
    起訴或一同被訴，其當事人之適格，始能謂無欠缺。如未以
    該共同訴訟人之全體一同起訴或被訴，而法院誤為適格之當
    事人，對之就訴訟標的為實體之裁判，該裁判縱經確定，對
    於應參與訴訟之共同訴訟人全體均無若何效力可言（最高法
    院67年台抗字第480號裁定意旨參照）；共有物之分割，於
    共有人全體有法律上之利害關係，須共有人全體始得為之，
    故請求分割共有物之訴，屬於民事訴訟法第56條第1項所稱
    訴訟標的，對於共同訴訟之各人必須合一確定（最高法院42
    年台上字第318號判決意旨參照）。故分割共有物之訴，判
    決漏列部分共有人，即屬欠缺當事人適格，依照前揭說明，
    並不生任何效力，應指無實質上確定力（如既判力、形成力
    等效力），當事人得另行提起訴。兩造共有坐落苗栗縣○○鎮
    ○○○段000○00000○00000○000地號土地（下分稱714、714-1、
    715-1、525土地，並合稱系爭土地），前經原告於民國106
    年8月24日提起分割共有物訴訟，經本院以106年度重訴字第
    96號判決確定在案（下稱前案）。然系爭土地登記共有人黃
    陳送妹業於前案訴訟繫屬中之102年10月12日死亡，然原告
    漏列同為黃陳送妹之繼承人諸林春妹為前案被告，本院即逕
    為判決分割共有物。參諸前開說明，原告並未於前案以全體
    適格之繼承人為被告，而請求分割共有物，則前案判決縱經
    本院判決而確定，依法仍屬不生實質判決之效力；則原告再
    於本件訴訟請求分割共有物，自屬適法，合先敘明。
二、次按當事人死亡者，訴訟程序在有繼承人、遺產管理人或其
    他依法令應續行訴訟之人承受其訴訟以前當然停止；第168
    條至第172條及前條所定之承受訴訟人，於得為承受時，應
    即為承受之聲明；聲明承受訴訟，應提出書狀於受訴法院，
    由法院送達於他造，民事訴訟法第168條、第175條第1項、
    第176條分別定有明文。查原告黃金祿業於本件訴訟繫屬中
    之110年7月10日死亡，而其法定繼承人為黃張炳妹、黃宗霖
    、黃宗鈺、黃宗文、黃國峰、黃玉美、黃素娥、黃素貞（下
    稱原告黃張炳妹等8人）等情，有除戶謄本、繼承系統表、
    戶籍謄本等件附卷可憑（見本院卷第583至600頁）。茲由原
    告黃張炳妹等8人於110年10月4日具狀聲明承受訴訟（見本
    院卷617至620頁），經核尚無不合，應予准許。又黃宗鈺、
    黃宗文二人原雖為本件訴訟之被告，惟基於訴訟當事人訟爭
    對立性原則，其既承受黃金祿之原告地位，自毋庸併列其為
    對造當事人之一，併此敘明。
三、再按訴狀送達後，原告不得將原訴變更或追加他訴，但請求
    之基礎事實同一者，不在此限，民事訴訟法第255條第1項第
    2款亦有明文。查原告於110年10月6日言詞辯論期日以言詞
    追加訴之聲明第1項為：原告黃張炳妹等8人應就其被繼承人
    黃金祿所有系爭土地如附表一所示之應有部分，辦理繼承登
    記（見本院卷第628頁）。經核原告上開訴之追加，其請求
    之事實係基於同一請求分割共有物之基礎事實，揆諸上開規
    定，應予准許。
四、被告除黃萬青、徐李菊妹外，經合法通知，均未於最後言詞
    辯論期日到場，核無民事訴訟法第386條各款所列情形，爰
    依原告之聲請，由其一造辯論而為判決。
貳、實體方面
一、原告主張：系爭土地原為如附表一所示登記共有人所共有，
    應有部分如附表一所示。惟共有人黃金祿於本件訴訟繫屬中
    死亡，其法定繼承人為原告黃張炳妹等8人；另共有人黃陳
    送妹於起訴前已死亡，其法定繼承人則為黃萬青、李黃棉妹
    、戴黃玉秀、諸林春妹。爰一併訴請前開法定繼承人分別就
    黃金祿、黃陳送妹之應有部分辦理繼承登記。因兩造就系爭
    土地並無不分割之協議，系爭土地依法並無不得分割之限制
    ，亦無因物之使用目的而不能分割，因兩造就分割方法無法
    於起訴前達成協議，爰依法訴請裁判分割共有物，並請求本
    院依附表二及附圖一、二、三所示方案分割系爭土地（下稱
    原告方案）等語。並聲明：（一）原告黃張炳妹等8人應就
    其被繼承人黃金祿所有系爭土地如附表一所示之應有部分，
    辦理繼承登記。（二）被告黃萬青、李黃棉妹、戴黃玉秀、
    諸林春妹應就其被繼承人黃陳送妹所有714、714-1、525土
    地如附表一所示之應有部分，辦理繼承登記。（三）原告黃
    張炳妹等8人與被告黃祐吉、黃萬青、李黃棉妹、戴黃玉秀
    、諸林春妹、徐黃大妹共有714土地准予分割，分割方式如
    附圖一及附表二分割方法編號1所示。（四）原告黃張炳妹
    等8人與被告黃萬青、李黃棉妹、戴黃玉秀、諸林春妹、徐
    黃大妹、黃詠喻共有714-1土地准予分割，分割方式如附圖
    二及附表二分割方法編號2所示。（五）原告黃張炳妹等8人
    與被告黃祐吉、徐雄奎、徐永熀、徐永傳、徐永鑫、徐永順
    、徐李菊妹共有715-1土地准予分割，分割方式如附圖三及
    附表二分割方法編號3所示。（六）原告黃張炳妹等8人與被
    告黃祐吉、黃萬青、李黃棉妹、戴黃玉秀、諸林春妹、徐黃
    大妹共有525土地准予分割，分割方式如附圖三及附表二分
    割方法編號4所示。
二、被告方面：
（一）被告黃祐吉以：請本院依照被告應有部分之比例分割等語
      ，資為抗辯。並聲明：原告之訴駁回。
（二）被告黃萬青則表示：同意原告方案等語。
（三）被告徐李菊妹則表示：同意就分得之部分維持共有等語。
（四）其餘被告則未於言詞辯論期日到場，亦未提出書狀作任何
      聲明或陳述。
三、按繼承人有數人時，在分割遺產前，各繼承人對於遺產全部
    為公同共有，民法第1151條定有明文。而繼承人請求分割該
    公同共有之遺產，性質上為處分行為，如係不動產，依民法
    第759條規定，於未辦妥繼承登記前，不得為之。又不動產
    之繼承登記，得由任何繼承人為全體繼承人聲請之，除經繼
    承人全體同意，得申請為分別共有之登記外，均應申請為公
    同共有之登記，此觀土地法第73第1項及土地登記規則第120
    條第1項規定即明。是繼承人請求他繼承人協同辦理不動產
    繼承登記，難認有保護之必要，不應准許，則其併訴請分割
    遺產辦理分別共有之登記及分割共有物，自亦無從准許。（
    最高法院103年度台上字第2108號判決意旨參照）。經查：
（一）原告主張系爭土地原為如附表一所示登記共有人所共有，
      前開登記共有人之黃金祿已死亡，分別由原告黃張炳妹等
      8人為其法定繼承人，而前開法定繼承人均迄未辦理繼承
      登記，此有系爭土地登記第一類謄本、苗栗○○○○○○○○○106
       年11月6 日通鎮戶字第1060001878號函檢送全體繼承人
      戶籍資料繼承系統表、除戶謄本在卷可考（見本院卷第11
      3-133、53-67、583-600頁），堪信為真實。
（二）如附表一編號1之714、714-1、715-1、525土地為黃金祿
      所留遺產，其繼承人即原告黃張炳妹等8人未拋棄繼承且
      未辦理繼承登記，原告黃張炳妹等8人係法定繼承人，其
      中任一人本得憑藉一己之力，為黃金錄全體繼承人聲請就
      上開不動產辦理公同共有繼承登記，毋待其他人之協同配
      合，然其訴之聲明第1 項訴求其他人配合，自無權利保護
      必要，當權利保護必要，應予駁回。
（三）揆諸前揭最高法院判決，原告訴請其他同為原告之繼承人
      辦理繼承登記既無權利保護之必要，其未辦妥繼承登記前
      無請求分割之處分權，則原告一併訴請分割系爭土地，自
      亦無從准許。
四、綜上所述，原告請求：（一）原告黃張炳妹等8人應就其被
    繼承人黃金祿所有系爭土地如附表一所示之應有部分，辦理
    繼承登記。（二）被告黃萬青、李黃棉妹、戴黃玉秀、諸林
    春妹應就其被繼承人黃陳送妹所有714、714-1、525土地如
    附表一所示之應有部分，辦理繼承登記。（三）原告黃張炳
    妹等8人與被告黃祐吉、黃萬青、李黃棉妹、戴黃玉秀、諸
    林春妹、徐黃大妹共有714土地准予分割，分割方式如附圖
    一及附表二分割方法編號1所示。（四）原告黃張炳妹等8人
    與被告黃萬青、李黃棉妹、戴黃玉秀、諸林春妹、徐黃大妹
    、黃詠喻共有714-1土地准予分割，分割方式如附圖二及附
    表二分割方法編號2所示。（五）原告黃張炳妹等8人與被告
    黃祐吉、徐雄奎、徐永熀、徐永傳、徐永鑫、徐永順、徐李
    菊妹共有715-1土地准予分割，分割方式如附圖三及附表二
    分割方法編號3所示。（六）原告黃張炳妹等8人與被告黃祐
    吉、黃萬青、李黃棉妹、戴黃玉秀、諸林春妹、徐黃大妹共
    有525土地准予分割，分割方式如附圖三及附表二分割方法
    編號4所示，均屬無理由，應予駁回。
五、本件事證已臻明確，兩造其餘攻擊防 禦方法及舉證，經審
    酌後，認對本件判決結果不生影響，爰均不予逐一論述，附
    此敘明　
六、訴訟費用負擔之依據：民事訴訟法第85條第2項。　　
中　　華　　民　　國　　110 　年　　10　　月　　29　　日
                  民事第一庭  法  官  何星磊
以上正本係照原本作成。
如對本判決上訴，須於判決送達後20日內向本院提出上訴狀（須
附繕本）。如委任律師提起上訴者，應一併繳納上訴審裁判費。
                              書記官  江秋靜
中　　華　　民　　國　　110 　年　　10　　月　　29　　日